臺灣彰化地方法院刑事判決　　　　　　　 94年度訴字第581號
公　訴　人　臺灣彰化地方法院檢察署檢察官
被　　　告　甲○○
　　　　　　戊○○
共　　　同
選任辯護人　張崇哲律師
　　　　　　江慧鈴律師
　　　　　　蕭慶鈴律師
上列被告等因毀棄損壞罪案件，經檢察官提起公訴（94年度偵字
第2038號），本院判決如下：
    主  文
甲○○共同連續毀壞他人建築物致令不堪用，處有期徒刑壹年。
戊○○共同連續毀壞他人建築物致令不堪用，處有期徒刑捌月，
緩刑貳年。
    事  實
一、甲○○、戊○○為夫妻關係，其二人共同經營詮溢實業有限
    公司（下稱詮溢公司），從事羽毛加工業，因擴大營業，遂
    以戊○○所有地號為彰化縣二林鎮○○段309 —3 號之土地
    ，及坐落其上門牌號碼為彰化縣二林鎮○○路○ 段2 巷251
    號而未辦理保存登記之建築物，向臺中商業銀行股份有限公
    司埔鹽分公司（下稱臺中商銀）設定抵押權擔保借款，後因
    詮溢公司經營不善，未能清償借款，債權人臺中商銀遂向本
    院聲請就前揭土地及地上建物強制執行。嗣於民國93年4 月
    14日，丙○○在本院進行之拍賣程序中，以新台幣（下同）
    418 萬元之價格應買得標，本院隨即發給權利移轉證明書，
    並於93年4 月28日送達乙○○（由代理人陳忠和代為收受）
    ，上筆土地及建築物所有權因而移轉予丙○○。丙○○取得
    所有權後，同意給予寬限期間以利甲○○、戊○○進行搬遷
    。惟甲○○、戊○○竟心有不甘，其二人共同基於毀損他人
    建築物及圍牆之概括犯意聯絡，自94年1 月5 日起，僱用不
    知情之丁○○陸續拆除建築物之廚房、廁所，及廠房四周之
    圍牆，致喪失其原本效用，均足生損害於丙○○。嗣經丙○○於同月25日至現場查看搬遷狀況，始發現上情而報警處理
    。
二、案經本院職權告發及丙○○訴請彰化縣警察局二林分局移送
    台灣彰化地方法院檢察署檢察官偵查起訴。
    理  由
一、訊據被告甲○○固坦承前揭土地、建築物經法院拍定由告訴
    人丙○○取得所有權後，其確曾僱工拆除地上建築物附屬之
    廁所及廚房，惟矢口否認有毀壞建築物之故意，辯稱：該建
    築物為羽毛加工廠，廠房內裝設有大型之羽毛加工機械數台
    ，屋後之廁所及廚房則有機械所使用之電纜及管線通過，伊
    為了拆除機械及線路，只好將廁所及廚房拆除，並非刻意要
    破壞建築物，且廁所及廚房係蓋在鄰地上，非建於告訴人丙○○買受之土地範圍內云云。另被告戊○○亦矢口否認有任
    何毀損建築物之犯行，辯稱：伊只是掛名的工廠負責人，未
    過問工廠處理之事情，其夫甲○○才是實際經營者，伊對於
    僱工施作經過均不知情云云。又辯護意旨略以：被告拆除大
    型機械設備時，已儘量注意避免損及建築物主要結構，未使
    建築物之全部或一部喪失其效用，至建物旁之廚房及廁所，
    本即為額外增建之部分，不包括在未辦保存登記之系爭建築
    物中，非拍賣標的物，仍屬被告所有，被告為取出埋設於地
    底之電纜、管線而拆除廚房、廁所，為合法處分私有財產之
    行為，退而言之，縱認為此部分係亦為拍賣標的物，並已由
    拍定人丙○○取得所有權，但該部分非系爭建物之重要部分
    ，不能認為已達毀損建築物之程度，充其量僅構成普通毀損
    罪等語。然查：
  (一)按拍賣之不動產，買受人自領得執行法院所發給權利移轉證
    書之日起，取得該不動產所有權，強制執行法第98條第1 項
    定有明文。本件被告二人以戊○○所有地號為彰化縣二林鎮
    ○○段309 —3 號之土地，及坐落其上門牌號碼為彰化縣二
    林鎮○○路○ 段2 巷251 號之建築物，向臺中商銀設定抵押
    權擔保借款，後因未能清償借款，而遭債權人台中商銀聲請
    本院強制執行，嗣於拍賣程序中由告訴人丙○○應買標得該
    筆土地及地上建築物，並於93年4 月28日由丙○○之代理人
    陳忠和領取權利移轉證書等情，業據本院調閱92年度執字第
    2123 號 民事執行卷宗查證明確。至該工廠一樓所設之廁所
    及廚房係採磚造方式搭建連接於工廠外側，以提昇、增益廠
    房之整體效用，應認此部分非獨立建築，而係附屬於全部建
    物之一部分，再參以拍賣公告上記載查封之建築標的，係「
    加強磚造、鐵皮造工廠、住家」，並註明「此建物係未保存
    登記建物」，足認查封當時已將不可獨立分割之廁所及廚房
    納入查封範圍內。被告雖辯稱此部分是建築在鄰地上，惟經
    告訴人丙○○委託彰化縣二林地政事務所進行鑑界之結果，
    認為廁所及廚房確係在告訴人丙○○買受之彰化縣二林鎮○○段30 9—3 號土地上，有土地複丈成果圖及現場界樁照片
    四張在卷可稽（見本院卷第44、45頁），足證被告所辯不足
    採信。是以告訴人丙○○於93年4 月28日領得權利移轉證書
    時，已取得本件鐵皮工廠、圍牆、廁所及廚房之所有權。
  (二)本件公訴人起訴被告二人毀損建築物之部分，包括廠房內作
    為隔間使用牆壁、地板、前述廁所及廚房，與廠房四周之圍
    牆等處，被告甲○○則辯稱在搬移大型羽毛機械設備、電路
    管線之過程中，不得不加以毀損方能完成拆卸動作，欠缺主
    觀之犯意云云。經查：
    四周圍牆部分：
      按刑法上所謂建築物，係指有牆有壁，足蔽風雨，吾人可
      以自由出入，且定著於土地之工作物而言，若僅係圍牆，
      即與建築物之意義不合（最高法院20年上字第712 號判例
      意旨參照）。公訴人起訴被告毀損廠房周圍圍牆之部分，
      未符合前揭判例意旨所指建築物之定義，此部應不構成毀
      損建築物罪，起訴意旨容有誤會。但被告坦承僱工將圍牆
      拆除等情，與本院勘驗現場錄影光碟之結果，及卷附現場
      照片所示情景相符，堪認被告確已將圍牆全部拆除，致喪
      失圍牆之正常效用。雖被告甲○○辯稱其係為拆除相關管
      路電線而拆除圍牆，但衡諸常情，圍牆內不可能埋有管線
      ，被告甲○○亦坦承管線不是直接埋在圍牆內，則衡情其
      應無須將全部圍牆拆除才能搬運相關設備，該手段顯逾通
      常必要之程度，足證被告主觀上顯有毀損他人財產之故意
      。被告甲○○於本院審理時亦坦承有普通毀損罪之犯行，
      應認被告此部分之行為，已符合普通毀損罪之構成要件。
    廠房內隔間之牆壁、地板部分：
      證人己○○於本院審理時證稱：被告工廠內之羽毛分類機
      係由伊所裝設，其裝設過程須先鋪設一層磚頭，放上機械
      ，再疊上一層磚頭（並以手示意將機械嵌入牆壁之動作）
      ，以防止機械震動等語，另以94年度他字第296 號卷宗第
      19頁右上角之現場照片說明：照片中間及左邊顯示牆壁上
      長條形之二個大洞，就是原本裝設機械的位置，而上方圓
      形的三個洞，則是風管安裝之位置等語，此外，並有被告
      所提出之羽毛加工機械及管路照片在卷可稽（本院卷第29
      頁至34頁），足認該機械體積龐大，且廠房內隔間牆壁在
      施作同時，也一併嵌入機械設備以求固定，是以被告辯稱
      其為拆除機械不得已損及廠房內隔間之牆壁及附近地板等
      情，洵屬有據，是難認其對此部分之破壞行為，係基於毀
      損建築物之主觀犯意，公訴人認被告此部分行為涉犯毀損
      建築物之犯罪，亦有誤會。
    廁所及廚房部分：
      按刑法第353 條第1 項之毀壞他人建築物罪，必須毀壞建
      築物之重要部分，足致該建築物之全部或一部失其效用，
      始能成立（最高法院30年上字第463 號、46年台上字第
      1497 號 、50年台上字第870 號判例意旨參照）。本件一
      樓設置之廁所及廚房均附屬於廠房，非獨立建物，且係在
      拍賣標的物所涵蓋範圍內，已如前述。而廁所及廚房為日
      常居住、工作中之重要場所，將之拆除勢必導致建築之整
      體效用大受減損，自不待言，堪認係建築物之重要部分。
      被告甲○○辯稱為了方便拆除機械而將整個磚造之廁所及
      廚房拆除一節，經本院勘驗現場錄影光碟及對照卷附照片
      查知該處與機械裝設位置尚有相當距離，上述破壞行為顯
      與拆除機械本身無關，至於為拆除管線而將整個廁所及廚
      房拆毀至僅存斷垣殘壁之程度，實已逾比例原則，兼衡以
      被告將四周圍牆拆除，且僱工將廠房前屬於農田水利會國
      有土地之部分挖掘一個大洞（被告辯稱係為還原水溝原貌
      ，但由照片及勘驗錄影光碟查知該洞穴二端為密實之砂土
      ，毫無水溝設施景觀，實難採信）等情，應認被告於土地
      建物遭拍賣後，確因心有不甘而刻意進行破壞，本件廁所
      及廚房之拆毀，已足認為係毀壞建築物之行為。被告辯稱
      未有毀損建物犯意，及辯護意旨辯稱該部分不屬於建物之
      一部分或重要部分，未在查封拍賣範圍內云云，均不足採
      信。
  (三)被告戊○○雖自稱只是名義上負責人，未參與其事云云，但
    證人丁○○於警詢證稱：我在欣鴻營造有限公司工作，是工
    地主任，戊○○在94年1 月5 日與公司簽合約…大約工作二
    、三天…，是巫姓業主在場指示我進行工程等語（見94年度
    偵字第2038號卷宗第17頁），至證人丁○○在本院審理時，
    雖僅證稱：公司是業主簽約，業主是被告二人其中一人等語
    ，而不願明確指認當初之簽約者為何人，惟觀諸租賃契約書
    內容全部均係以手寫方式記載，內容為：「今戊○○向欣鴻
    營造承租挖土機整理廠房，拆移機器設備，圍牆及清理前面
    水溝堵塞，該工程完全依法令進行，如有違反法令之情事，
    完全由戊○○負法律責任，特此證明」，其後並有以戊○○
    名義所為之簽名及按捺之指印，已明確表達簽約者為被告戊○○，兼以證人丙○○於警詢時亦證稱：「93年9 月10日會
    同台灣彰化地方法院標購彰化縣二林鎮○○段309-3 地號進
    行點交時，該詮溢實業公司還在營運生產，公司負責人甲○○、戊○○亦在場，復於94年1 月27、28、29日我前往彰化
    縣二林鎮○○段309-3 地號查看時，看到甲○○、戊○○在
    場，並有一部挖土機及貨車在毀損廠房及周邊道路」等語（
    94年度偵字第2038號卷宗第25頁），足信被告戊○○確實出
    面僱工破壞前揭建築物，並與被告甲○○共同在現場監看施
    工情形。被告戊○○辯稱其不知情云云，應係事後卸責之詞
    ，不足採信。
  (四)綜上，本件事證明確，被告二人犯行均堪認定。
二、被告甲○○、戊○○僱工破壞前揭廠房四周圍牆、拆毀廁所
    及廚房等行為，係犯刑法第354 條之普通毀損罪，及同法第
    353 條第1 項之毀損壞建築物罪。其二人就上開犯行，互有
    犯意之連絡及行為之分擔，為共同正犯。又被告二人僱用不
    知情之證人丁○○實施上述犯行，為間接正犯。至其等所犯
    普通毀損罪及毀壞建築物罪等犯行之間，時間緊接，手段相
    當，雖因毀損客體不同，而異其處罰，但毀損之基本事實完
    全相同，顯係基於概括之犯意反覆為之，為連續犯，依法應
    論以較重之一罪（即毀壞建築物罪），並加重其刑。公訴意
    旨認被告二人破壞廠房內隔間牆壁之部分，本院認不構成犯
    罪，業如前述，此部分縱認有犯罪，與前揭有罪部分亦應具
    有裁判上一罪之關係，爰不另為無罪之諭知，併予指明。爰
    審酌被告二人於法院進行拍賣程序拍定後點交前破壞建築物
    ，無視於公權力存在及買受人之權益，非可輕恕，並考量其
    二人長期在上址經營羽毛加工業，對於該處已有深厚感情而
    心有不甘之犯罪動機，本院雖認為被告戊○○亦參與犯行，
    但被告甲○○自稱為實際經營者，符合社會上常見由丈夫主
    導事業之情形，是認被告甲○○應負較高之刑責，兼衡被告
    二人均否認犯行，且未與告訴人丙○○達成和解等一切情狀
    ，分別就被告甲○○、戊○○之犯行量處如主文所示之刑，
    以示儆懲。末查被告戊○○未曾受有期徒刑以上刑之宣告，
    其可責程度較低，歷此刑事偵、審訴訟程序，應已知所警惕
    而無再犯之虞，本院認被告戊○○所宣告之刑，以暫不執行
    為適當，併予宣告緩刑貳年，以啟自新。至被告甲○○係主
    導犯罪者，又未與告訴人丙○○達成和解，因認不宜宣告緩
    刑，附此敘明。
據上論斷，應依刑事訴訟法第299 條第1 項前段、刑法第28條、
第56條、第353 條第1 項、第74條第1 款，判決如主文。
本案經檢察官李毓珮到庭執行職務
中　　華　　民　　國　　94　　年　　10　　月　　27　　日
  　　　　　　　　刑事第三庭    審判長法  官  余仕明
                                      法  官  姚銘鴻
                                      法  官  黃玉齡
以上正本證明與原本無異。
如不服本判決，應於判決送達後十日內，向本院提出上訴狀（須
附繕本），上訴於台灣高等法院台中分院。告訴人或被害人對於
判決如有不服具備理由請求檢察官上訴者，其上訴期間之計算係
以檢察官收受判決正本之日為準。
中　　華　　民　　國　　94　　年　　10　　月　　31　　日
                                      書記官  林怡吟
附錄本案論罪科刑法條全文：
中華民國刑法第353條
毀壞他人建築物、礦坑、船艦或致令不堪用者，處6 月以上5
  年以下有期徒刑。
因而致人於死者，處無期徒刑或7 年以上有期徒刑，致重傷者
  ，處3 年以上10年以下有期徒刑。
第 1 項之未遂犯罰之。
